臺灣高等法院高雄分院民事判決　　　　109年度家上易字第3號
上　訴　人　底展毅　

訴訟代理人　鄭明達律師
上　訴　人　底崇倫　

訴訟代理人　黃玉姣　
上　訴　人　底新平　
　　　　　　底正平　
被上訴人　　底繼平　
上列當事人間分割遺產事件，上訴人對於中華民國109 年2 月5
日臺灣高雄少年及家事法院107 年度家繼訴字第24號第一審判決
提起上訴，本院於110 年10月19日言詞辯論終結，判決如下：
    主  文
上訴駁回。
第二審訴訟費用由上訴人乙○○負擔。
    事實及理由
壹、程序部分：
一、按訴訟標的對於共同訴訟之各人必須合一確定者，共同訴訟
    人中一人之行為有利益於共同訴訟人者，其效力及於全體，
    民事訴訟法第56條第1 項第1 款前段定有明文。本件被上訴
    人戊○○起訴請求分割遺產，該訴訟標的對於上訴人全體必
    須合一確定，故乙○○上訴之效力及於未提起上訴之同造當
    事人丙○○、丁○○、甲○○（下合稱甲○○3 人），爰併
    列其等為上訴人，合先敘明。
二、上訴人丙○○經合法通知未於言詞辯論期日到場，核無民事
    訴訟法第386 條所列各款情形，爰依被上訴人之聲請，由其
    一造辯論而為判決。
貳、實體部分：
一、被上訴人主張：訴外人底鄭湘君於民國102 年12月10日死亡
    ，遺有如原審判決附表二（下稱附表二）遺產標的欄所示之
    遺產。其繼承人為子女乙○○、丁○○、甲○○、被上訴人
    及訴外人底庚戌等5 人，應繼分各1/ 5，惟底庚戌先於101
    年7 月25日死亡，其應繼分由其子丙○○代位繼承。兩造就
    遺產分割方法無法達成協議等情。爰依民法第1164條規定，
    求為判命：兩造公同共有底鄭湘君之遺產，分割如附表二「
    本院分割方法」欄所示。
二、上訴人方面：
  ㈠乙○○則以：附表二編號1 、2 所示坐落高雄市○○區○○
    段○○段000 地號土地（權利範圍10000 分之153 ）及其上
    建物（門牌號碼：高雄市○○區○○路000 巷0 號O 樓之O
    ，與前揭土地下合稱系爭房地），原由訴外人即丁○○配偶
    吳秀碧購買，並向彰化銀行股份有限公司（下稱彰化銀行）
    申辦新臺幣（下同）180 萬元房屋貸款（下稱系爭房貸），
    嗣丁○○於82年3 月間欲遷離高雄，乙○○即自同年4 月起
    至92年11月18日繳納系爭房貸，共計墊付218 萬5,655 元（
    下稱系爭代墊款）。而系爭房地於84年11月25日移轉登記為
    底鄭湘君所有，則底鄭湘君於乙○○給付系爭代墊款之範圍
    內，即受有房貸債務消滅之不當利益。又底鄭湘君於98年間
    亦簽具切結書（下稱系爭切結書），同意將系爭代墊款返還
    乙○○，故乙○○得依不當得利法律關係及系爭代墊款返還
    請求權，請求底鄭湘君返還系爭代墊款，並列入底鄭湘君之
    遺產債務，自遺產扣還乙○○等語。
  ㈡丁○○、甲○○則以：乙○○固有繳納系爭房貸，惟否認繳
    納之金額達218 萬5,655 元。其次，底鄭湘君已交付乙○○
    現金110 萬元，且乙○○另對底鄭湘君負有70萬元借款債務
    ，已足抵付系爭房貸。又乙○○未將底鄭湘君交付之110 萬
    元繳付系爭房貸，並於92年間表示系爭房貸尚有餘款未清償
    ，底鄭湘君因此要求甲○○向彰化銀行查詢房貸餘款後，已
    於92年12月18日給付彰化銀行63萬0,528 元而清償完畢，底
    鄭湘君對乙○○不負有返還代墊款之義務。此外，伊等均未
    曾看過系爭切結書，否認其形式上真正，乙○○自不得依不
    當得利法律關係及系爭代墊款返還請求權，請求底鄭湘君返
    還其繳納之系爭房貸，故其主張系爭代墊款應列入底鄭湘君
    之遺產債務，亦屬無據等語。
  ㈢丙○○則以：乙○○固曾繳納系爭房貸，惟繳納之金額依系
    爭切結書記載為120 萬元，並非218 萬5,655 元。又乙○○
    縱得請求底鄭湘君返還其繳付之系爭房貸，亦應扣除底鄭湘
    君前交付乙○○之110 萬元，及對乙○○之借貸債權70萬元
    等語。
三、原審判決兩造就底鄭湘君所有如附表二所示之遺產，應予分
    割如同表「本院分割方法」欄所示。乙○○不服提起上訴，
    效力及於甲○○3 人，乙○○聲明：㈠原判決不利於乙○○
    部分廢棄。㈡前項廢棄部分，應將系爭代墊款列入遺產分配
    ；丙○○未於最後言詞辯論期日到場，依其之前到庭就上訴
    聲明表示沒有意見；丁○○、甲○○及被上訴人則均聲明：
    上訴駁回。
四、兩造不爭執事項（見本院卷第128-129頁）：
  ㈠底鄭湘君於102 年12月10日死亡，繼承人為乙○○、被上訴
    人及甲○○3 人，應繼分各5 分之1 。
  ㈡底鄭湘君之遺產如附表二所示，其中系爭房地為丁○○於81
    年10月間，以其所有不動產為抵押品，向彰化銀行辦理系爭
    房貸（還款帳戶為彰化銀行北三重埔分行帳戶《帳號：0000
    -00-00000-0-00，下稱系爭帳戶》）購買，並登記為吳秀碧
    所有。
  ㈢系爭房地所有權人於82年4 月15日變更登記為訴外人即乙○
    ○之女底淑敏，84年10月17日再變更登記為底鄭湘君。
  ㈣乙○○有繳納系爭房貸（惟被上訴人及甲○○3 人對繳納之
    數額有爭執）。
  ㈤甲○○受底鄭湘君之託，於92年12月18日存入63萬0,528 元
    至系爭帳戶而清償系爭房貸。
  ㈥乙○○前以甲○○保管底鄭湘君之郵局帳戶，卻未同意自帳
    戶提領120 萬元，以償還其墊付之系爭房貸為由，對甲○○
    提出刑事侵占告訴，經臺灣高雄地方檢察署檢察官以98年度
    偵字第16545 號（下稱系爭偵案）為不起訴處分。
五、兩造爭點：㈠乙○○得否依不當得利，及系爭代墊款返還請
    求權，請求底鄭湘君返還系爭代墊款？㈡乙○○主張底鄭湘
    君對其所負系爭代墊款債務，應列入底鄭湘君之遺產，是否
    有據？茲分述如下：
  ㈠乙○○得否依不當得利，及系爭代墊款返還請求權，請求底
    鄭湘君返還系爭代墊款？
  1.按無法律上之原因而受利益，致他人受損害者，應返還其利
    益，民法第179 條前段定有明文。次按不當得利依其類型可
    區分為「給付型不當得利」與「非給付型不當得利」，前者
    係基於受損人之給付而發生之不當得利，後者乃由於給付以
    外之行為（受損人、受益人、第三人之行為）或法律規定或
    事件所成立之不當得利。在「給付型不當得利」應由主張不
    當得利返還請求權人（受損人），就不當得利成立要件中之
    「無法律上原因」負舉證責任（最高法院100 年度台上字第
    899 號裁判意旨可參）。乙○○主張底鄭湘君因其給付系爭
    代墊款，而受有不當得利云云，既為被上訴人所否認，則參
    之首揭說明，自應由乙○○就其給付無法律上之原因負舉證
    責任。經查，乙○○援引系爭帳戶交易明細（見原審卷一第
    315-326 頁）及訴外人即其配偶蘇玉英於原審所證：伊受乙
    ○○指示，自82年4 月起至92年11月18日止，按月以現金存
    入之方式繳付系爭房貸（見原審卷三第91-93 頁）等語，以
    證明其繳付系爭房貸之金額共計218 萬5,655 元（本院卷第
    117 、180 、183-185 、234 頁）之事實，倘參諸被上訴人
    及甲○○3 人不否認乙○○有繳納部分系爭房貸，固堪認乙
    ○○確實曾繳納部分系爭房貸，然乙○○就其前開給付係無
    法律上原因乙節，則未舉證以實其說，則其僅以給付之事實
    ，逕謂底鄭湘君受有不當利益，已難遽採。其次，依蘇玉英
    於原審證稱：「（問：乙○○為何要繳貸款？）. . . 房子
    因為我婆婆在住，所以乙○○就幫她繳房貸」、「（問：買
    房子給婆婆住，乙○○叫你繳房貸的意思，是要借錢給底鄭
    湘君繳房貸，還是想無償讓底鄭湘君住？）我婆婆住在這房
    子，我先生乙○○也是基於孝心，他才要求我繳房貸」（見
    原審卷三第93、95頁）等語，可見乙○○繳付系爭房貸係出
    於孝心，而乙○○既是出於孝心繳納房貸，自難認底鄭湘君
    所受利益為無法律上原因。是乙○○依不當得利法律關係，
    主張底鄭湘君對其負有系爭代墊款債務云云，要屬無據。
  2.又按私文書應由舉證人證其真正，民事訴訟法第357 條前段
    亦有明文。乙○○固另援引系爭切結書記載：「本內人底鄭
    湘君所有高雄市○○區○○路○○里○○○巷○樓之○房屋
    壹戶（即系爭房地）。乙○○自民國八十三年至民國九十二
    年墊付貸款總計：壹佰貳拾萬元整。特此，具結償還，切結
    人底儒林，連帶切結人：底鄭湘君」（見本院卷第193 頁）
    等語，主張底鄭湘君已承諾返還系爭代墊款（見本院卷第10
    1 、105-107 頁）云云。惟被上訴人及丁○○否認系爭切結
    書之形式上真正（見本院卷第102 、181 頁），而乙○○未
    能舉證證明系爭切結書確為底鄭湘君所製作，自不得採為對
    其有利之認定。再者，乙○○自陳：伊自92年間起不願繼續
    繳納系爭房貸，因得知甲○○保管底儒林領取之補助款，故
    要求甲○○續繳系爭房貸（見本院卷第179 頁）等語，參以
    兩造不爭執甲○○受底鄭湘君之託，於92年12月18日存入63
    萬0,528 元至系爭帳戶而清償系爭房貸乙節，衡情，如乙○
    ○與底鄭湘君有返還系爭代墊款之約定，當於此時一併結算
    ，而無待底鄭湘君過世後，始要求列入遺產分配之理，可證
    乙○○主張底鄭湘君有向其承諾返還系爭代墊款，尚難採信
    。況乙○○於98年3 月25日對甲○○提出刑事侵占告訴，底
    鄭湘君於該案中證稱「（問：你是否要還錢《指系爭房貸》
    給乙○○？）沒有」（見系爭偵案98年度他字第2416號卷第
    29頁），更可證明底鄭湘君並未同意返還乙○○繳付之系爭
    房貸。是乙○○主張其基於系爭代墊款返還請求權，得請求
    底鄭湘君返還系爭代墊款云云，亦屬無據。
  ㈡乙○○主張：底鄭湘君對其所負系爭代墊款債務，應列入底
    鄭湘君之遺產，是否有據？
    乙○○主張依不當得利法律關係及系爭代墊款返還請求權，
    得請求底鄭湘君返還系爭代墊款云云，均屬無據，則其主張
    底鄭湘君對其所負系爭代墊款債務，應列入遺產分配云云，
    亦無足採。
  ㈢按繼承人有數人時，在分割遺產前，各繼承人對於遺產全部
    為公同共有；繼承人得隨時請求分割遺產。但法律另有規定
    或契約另有訂定者外，不在此限；本節規定，於所有權以外
    之財產權，由數人共有或公同共有者準用之；公同共有物之
    分割，除法律另有規定外，準用關於共有物分割之規定，民
    法第1151條、第1164條、第831 條、第830 條第2 項分別定
    有明文。查本件被繼承人底鄭湘君所遺如原審判決附表二所
    示之遺產，因兩造未能達成分割協議，且無不能分割之限制
    ，則依前開說明，被上訴人請求裁判分割，自屬有據。又乙
    ○○主張底鄭湘君對其負有系爭代墊款債務，該債務亦應列
    入遺產分配云云，則屬無據，而兩造對附表二所示之遺產分
    割方法均不爭執（見本院卷第74頁），則附表二依兩造應繼
    分比例所採之分割方法，應屬適當。
六、綜上所述，被上訴人依民法第1164條規定，請求分割底鄭湘
    君之遺產，並按應繼分各5 分之1 比例分配如附表二「本院
    分割方法」欄所示，為有理由，應予准許。原審判決經核並
    無違誤，乙○○上訴意旨指摘原判決不當，求予廢棄改判，
    為無理由，應予駁回。
七、末按共同訴訟人中有專為自己之利益而為訴訟行為者，因此
    所生之費用，應由該當事人負擔，民事訴訟法第85條第3 項
    定有明文。經查，本件係乙○○主張將底鄭湘君對其所負系
    爭代墊款債務列入遺產分配，而提起上訴，足認其提起上訴
    係專為自己之利益所為，因此所生之訴訟費用，應由其自行
    負擔。
八、據上論結，本件上訴為無理由，判決如主文。
中    華    民    國   110    年    10    月    28    日
                            家事法庭
                                審判長法  官  李昭彥
                                      法  官  黃悅璇
                                      法  官  王  琁
以上正本證明與原本無異。
本件不得上訴。
中    華    民    國   110    年    10    月    28    日
                                      書記官  林秀珍